臺灣高等法院高雄分院民事判決　　　　 93年度上國易字第9號
上　訴　人
即被上訴人　乙○○○
訴訟代理人　郭至卓律師
被上訴人
即上訴人　　澎湖縣政府
法定代理人　丙○○
訴訟代理人　陳旻沂律師
複代理人　　吳艾黎律師
上列當事人間請求國家賠償事件，上訴人對於民國93年11月17日
臺灣澎湖地方法院93年度國字第4 號第一審判決提起上訴，本院
於94年07月26日言詞辯論終結，判決如下：
    主      文
原判決關於命上訴人澎湖縣政府給付本息部分，與該部分假執行
之宣告，暨訴訟費用之裁判，均廢棄。
上開廢棄部分，被上訴人乙○○○在第一審之訴及假執行之聲請
均駁回。
乙○○○之上訴駁回。
第一、二審訴訟費用由被上訴人乙○○○負擔。
    事實及理由
一、上訴人乙○○○起訴主張：「好市多食品商行」原係於民國
    （下同）89年3月20日，由訴外人甲○○申請設立營利事業
    登記，址設澎湖縣馬公市○○街21巷3號1樓，歷經多次變更
    登記程序後，於91年10月18日變更為合夥組織，合夥人為訴
    外人鄭國隆、莊惠珍，址設澎湖縣馬公市○○路45號。嗣伊
    及甲○○之姪女尹雅鋆，自鄭國隆及莊惠珍處承受「好市多
    食品商行」之合夥人身分，出資額各半。伊及尹雅鋆擔任合
    夥人後，分別委託伊之母洪嵩芬、會計蔡春媚代為處理變更
    「好市多食品商行」營利事業登記事宜，洪嵩芬乃於91 年
    11月20日，與鄭國隆、蔡春媚，持合夥契約書、讓渡書、變
    更登記申請書等文件，前往澎湖縣政府觀光局工商課，申辦
    營利事業變更登記，將「好市多食品商行」之合夥人改為伊
    及尹雅鋆。詎訴外人翁懿秋、甲○○竟於次日（即91年11月
    21日）前往觀光局工商課，未經伊之授權，逕向承辦人員索
    取伊申辦上開營利事業變更登記所用之申請書、合夥契約書
    、讓渡書等文件，承辦人員即澎湖縣政府所屬之公務員陳振
    隆並未查明翁懿秋、甲○○是否經伊之授權，竟將上開文件
    交予翁懿秋、甲○○，渠等二人取得上開文件後，逕自刪除
    其上登載伊之簽名、印文，改列「翁懿秋」之簽名、印文。
    澎湖縣政府乃於91年11月22日，依上開遭竄改之文件，在「
    好市多食品商行」營利事業登記證上，登載翁懿秋為負責人
    、尹雅鋆為合夥人，伊因此遭侵奪登記為「好市多食品商行
    」合夥人之名義。經伊向澎湖縣政府申訴後，澎湖縣政府始
    於92年4月1日將「好市多食品商行」之負責人變更為伊之名
    義。查澎湖縣政府所屬之公務員陳振隆於執行職務時疏於注
    意，隨意將變更登記申請書交付予翁懿秋及甲○○，使該申
    請書遭人竄改，致伊自91年11月22日起至92年3月31日止，
    喪失登記為「好市多食品商行」合夥人之名義，無法參與該
    商行之經營，亦無法取得利潤，權利受有損害，爰依國家賠
    償法第2條第2項之規定，訴請澎湖縣政府賠償其所受之損害
    ，求為命澎湖縣政府給付伊78萬6,000元及加付法定遲延利
    息之判決等情。原審為命澎湖縣政府應給付上訴人乙○○○
    20萬5,400元本息之判決，並駁回上訴人乙○○○其餘之訴
    。其對被駁回部分提起上訴，聲明求為判決：(一)原判決關於
    駁回上訴人乙○○○下列請求本息之訴及負擔該部分訴訟費
    用之裁判，均廢棄。(二)上開廢棄部分，澎湖縣政府應再給付
    上訴人乙○○○20萬5,400元，及自93年2月5日起至清償日
    止，按年利率百分之五計算之利息。(三)第一項廢棄部分第一
    審及第二審訴訟費用，均由澎湖縣政府負擔。另其對於澎湖
    縣政府之上訴則答辯聲明：對造之上訴駁回。
二、上訴人澎湖縣政府則以：伊確於91年11月20日受理乙○○○
    委託其母洪嵩芬，及鄭國隆、蔡春媚等人將「好市多食品商
    行」合夥人變更為尹雅鋆、乙○○○，並以尹雅鋆為負責人
    之變更營利事業登記申請，並收受合夥契約、申請書、讓渡
    書等文件。惟次日（即91年11月21日），甲○○、翁懿秋等
    人前往澎湖縣政府觀光局工商課處，要求更改上開文件記載
    之合夥人，伊所屬之觀光局工商課課員陳振隆認為甲○○係
    尹雅鋆之姑媽，應已獲得授權，遂交付上開文件，讓渠等於
    變更登記申請書上刪除乙○○○之合夥人名義，並將負責人
    更改為翁懿秋。是陳振隆提供上開文件予翁懿秋等人，乃出
    於便民之動機，並無不法，且縣政府核發營利事業登記係根
    據當事人提供之文件為形式審查，至「好市多食品商行」真
    正合夥人為何人，則非縣政府所得加以審究，伊所屬之公務
    員並無任何故意或過失。又縣政府已於92年4月1日撤銷上開
    錯誤之登記，乙○○○之權利並無受損。且乙○○○根本沒
    有合夥或受讓經營權之事實，實際上乙○○○並非該商行之
    合夥人，自無權利受損可言；另乙○○○計算損害賠償之方
    式並無依據等語，資為抗辯。其上訴聲明：(一)原判決不利於
    上訴人澎湖縣政府部分廢棄。(二)上開廢棄部分，被上訴人乙
    ○○○在第一審之訴駁回。(三)第一、二審訴訟費用由被上訴
    人乙○○○負擔。其對於乙○○○之上訴，則為答辯聲明：
    (一)對造上訴駁回。(二)第二審訴訟費用由上訴人負擔。
三、查上訴人乙○○○主張之前開事實，上訴人澎湖縣政府除否
    認其所屬公務員陳振隆執行職務有過失，及上訴人乙○○○
    有受損害外，其餘並不爭執。是本件所應審究者，乃上訴人
    澎湖縣政府所屬公務員陳振隆執行職務有無過失及上訴人澎
    湖縣政府應否負國家賠償責任。經查：
（一）按公務員於執行職務行使公權力時，因故意或過失不法侵
      害人民自由或權利者，國家應負損害賠償責任，國家賠償
      法第2條第2項定有明文。依此規定，國家應負損害賠償責
      任，應具備下列要件：(一)行為人須為公務員；(二)須為執行
      職務行使公權力之行為；(三)須係不法之行為；(四)須公務員
      有故意過失行為；(五)須人民之自由或權利受侵害；(六)須不
      法行為與損害之發生有相當因果關係，始足當之」。（最
      高法院90年台上字第371 號判決意旨參照）。所謂有相當
      因果關係者，乃指有此行為，依客觀上看，通常即會發生
      此損害者，為有因果關係；雖有此行為，通常亦不生此損
      害者，即為無因果關係。是人民之權利或自由受到侵害而
      請求國家賠償者，必須證明其所受損害係由於公務員違背
      其職務義務之行為所致，如其損害與公務員之行為並無相
      當因果關係者，自不得請求國家賠償。
（二）據上訴人所屬觀光局工商課課員陳振隆證稱：「91年11月
      21日是我將系爭登記案件的相關資料交給甲○○、翁懿秋
      ，當天上述二人說要拿這些文件，原承辦人員不在，我就
      問她們有什麼事，並將她們所需文件交給她們二人，當時
      我並沒有問她們是什麼人，與好市多商行有何關係，因為
      上述二人我都認識，所以沒有想太多。當天我有看到她們
      二人在上開文件上塗改，因為我認為她們應該已經得到授
      權才會塗改文件，否則她們要自己負刑事責任，她們應該
      不會做這種事」等語（見原審卷(二)第76頁）。並經陳振隆
      本人及甲○○、翁懿秋二人於臺灣澎湖地方法院93年度訴
      字第55號刑事案件審理時供證在卷（該刑事卷第201、235
      、547頁），有上訴人乙○○○提出之該案刑事判決影本
      一件可稽（見本院卷第114～127頁）；而91年11月20日提
      交澎湖縣政府之好市多食品商行變更登記申請書上填寫之
      申請事項為「負責人變更」，而負責人則填為尹雅鋆，僅
      於合夥人欄記載乙○○○之姓名，申請人欄則為變更前之
      鄭國隆與變更後之尹雅鋆之印章，及好市多食品商行店章
      ，此有澎湖縣政府函送之該變更登記申請卷可憑；足見澎
      湖縣政府所屬之公務員陳振隆將申請書件交予甲○○及翁
      懿秋，係因認識甲○○而知尹雅鋆為甲○○之姪女，遂將
      申請書件交與，則陳振隆所稱係認甲○○有獲授權乙節，
      尚屬常情，難認其有何過失。
（三）次查，好市多食品商行經澎湖縣政府於91年11月6日發給
      營利事業登記證為合夥組織，負責人為鄭國隆（見上述申
      請書卷）；而好市多食品商行於91年11月20日申請變更登
      記乃緣於該商行之實際負責人為甲○○，於91年10月間將
      登記負責人尹雅鋆名義變更登記為鄭國隆，以求利用鄭國
      隆之人脈關係拓展業務，嗣為取回其商行負責人名義並應
      鄭國隆要求，需支付鄭國隆140餘萬元，遂於91年11月7日
      、19日向乙○○○之母洪嵩芬先後借款270萬元以為支應
      ，而於91年11月19日在馬陳棠律師事務所簽訂協議書，鄭
      國隆於受償後將商行印章交甲○○轉交洪嵩芬保管，以使
      洪嵩芬得以收取貨款用以抵償甲○○之債務，並由甲○○
      指示商行會計蔡春媚攜帶相關文件會同洪嵩芬前往澎湖縣
      政府觀光局工商課辦理負責人變更為尹雅鋆，斯時始發現
      鄭國隆已將商行由獨資變更為合夥（另一人為莊惠珍），
      無法變更為尹雅鋆獨資負責人，應再增加一合夥人及補具
      合夥契約書始得為變更登記，然因洪嵩芬為中學教師具公
      務員身分，經甲○○與洪嵩芬商議後，同意以洪嵩芬之女
      乙○○○名義為合夥人，而加填於變更登記申請書合夥人
      欄，於當日下午補送件等情，已據證人蔡春媚在臺灣高雄
      澎湖地方法院檢察署檢察官偵查中供證明確（該署92年度
      偵字第162號偵查卷(二)），並有上訴人乙○○○提出之該
      案起訴書影本一件可稽（見原審卷(二)第15～48頁）。嗣因
      甲○○為避免好市多食品商行經營權遭洪嵩芬取得，遂於
      91年11月21日與翁懿秋至澎湖縣政府觀光局工商課將上開
      變更申請書上乙○○○之姓名劃去改寫翁懿秋名義為負責
      人，並改尹雅鋆合夥人。事為洪嵩芬知悉而找甲○○理論
      ，甲○○乃與洪嵩芬於91年12月3日至許文贊律師事務所
      簽訂協議書同意將好市多食品商行之名義變更為乙○○○
      與翁懿秋合夥，名義人為乙○○○等等各情，有上開起訴
      書影本及刑事判決影本等附卷可稽，並為兩造所不爭。依
      上所述，91年11月20日所為申請係為負責人名義變更登記
      為尹雅鋆，上訴人乙○○○僅係於發現須為合夥登記始可
      之情況下，經其母洪嵩芬指定為合夥人登記名義人，而好
      市多食品商行之實際經營負責人既為甲○○，其就該商行
      負責人指定變更為其姪女尹雅鋆名義，再改變登記為翁懿
      秋名義，對於上訴人乙○○○實際上非商行負責人並無改
      變，此從當時申請卷所附之讓渡書係記載「讓渡與尹雅鋆
      經營」，受讓人尹雅鋆姓名以黑色筆書寫，與讓渡書上其
      餘字跡筆色相同，而乙○○○簽名則以藍色筆書寫於尹雅
      鋆名字旁，字跡較小等情觀之可明。是上訴人乙○○○既
      僅為合夥人名義之掛名登記而已，並未實際從事經營工作
      ，此為其所不爭執，自與好市多食品商行之實際經營無關
      ，蓋依常理而言，商行之獲利與虧損，應視實際經營之人
      而定，縱乙○○○確為實際出資合夥人而得分取利潤，亦
      不因變更登記而受影響，他合夥人仍有將利潤予以分配之
      義務，此乃合夥人間之內部關係，應由合夥人互相解決，
      並非登記名義人即必然可以夥得經營權及分取利潤。同理
      ，上訴人乙○○○既僅係其母借名登記為合夥人，自難僅
      因此項登記即謂其因此而受損害，亦即變更登記申請書上
      乙○○○之名義被塗改與上訴人乙○○○能否分取利潤間
      ，尚無直接之相當因果關係，即難認上訴人乙○○○有因
      上開申請登記一事受有損害。
四、綜上論述，上訴人乙○○○主張其因澎湖縣政府所屬公務員
    之疏失，使其申請變更登記之文件遭他人竄改，致自91年11
    月22日起至92年03月31日止喪失登記為好市多食品商行合夥
    人名義，無法參與經營亦無法取得利潤，權利受有損害等情
    ，既未證明其所受損害係由於澎湖縣政府之公務員違背其職
    務義務之過失行為所致，及其損害與公務員之行為間有何相
    當因果關係存在，則其請求國家賠償自無足採。上訴人澎湖
    縣政府抗辯其所屬公務員並無過失及乙○○○並未受損害云
    云尚屬可信。從而，被上訴人本於國家賠償及侵權行為之法
    律關係，請求上訴人賠償上開130天期間無法分取利潤之損
    害410,800元及其遲延利息，為無理由，不應准許。原審命
    上訴人澎湖縣政府給付乙○○○205,400元及自93年02月05
    日起算之法定遲延利息，並為假執行之宣告，自有未洽。上
    訴人澎湖縣政府上訴意旨指摘原判決此部分不當，求予廢棄
    改判，為有理由，自應由本院予以廢棄改判，如主文第一、
    二項所示。至原審就上訴人乙○○○其餘之訴予以駁回，其
    中請求205,400元及自93年02月05日起算之法定遲延利息部
    分，理由雖有不同，但結果並無二致，仍應予維持，是上訴
    人乙○○○就此部分上訴指摘原判決此部分不當，求予廢棄
    ，尚無理由，應予駁回。
五、至兩造其餘攻擊防禦之方法，經核與本判決論斷之基礎不生
    影響，自不一一論述，附此敘明。
六、據上論結，本件上訴人澎湖縣政府之上訴為有理由，上訴人
    乙○○○之上訴為無理由，依民事訴訟法第449條第2項、
    第450 條、第78條，判決如主文。
中　　華　　民　　國　　94　　年　　8 　　月　　9 　　日
                        民事第一庭
                            審判長法官  黃金石
                            法      官  林紀元
                            法      官  林健彥
以上正本證明與原本無異。
不得上訴。
中　　華　　民　　國　　94　　年　　8 　　月　　9 　　日
                            書  記  官  張明賢
